臺灣臺北地方法院刑事判決　　　　　　 91年度自字第585號
自　訴　人　甲○○○
　　　　　　　　　　　國民
承受訴訟人　乙○○
　　　　　　　　　　　國民
自訴代理人　李成功律師
被　　　告　丙○○
　　　　　　　　　　國民
選任辯護人　郭宏義律師
上列被告因誣告案件，經自訴人提起自訴，本院判決如下：
    主  文
丙○○無罪。
    事  實
一、本件自訴意旨略以：
  (一)犯罪事實如附件，主張被告誣告自訴人詐欺、侵占、背信。
  (二)證據：被告之告訴狀及警訊筆錄。
二、按犯罪事實應依證據認定之，無證據不得認定其犯罪事實，
    又不能證明被告犯罪者，應諭知無罪之判決，刑事訴訟法第
    154條第2項、第301條第1項定有明文。而所謂認定犯罪事實
    之證據，係指足以認定被告確有犯罪行為之積極證據而言，
    該項證據自須適合於被告犯罪事實之認定，始得採為斷罪資
    料。又犯罪事實所憑之證據，雖不以直接證據為限，間接證
    據亦包括在內；然而無論直接或間接證據，其為訴訟上之證
    明，須於通常一般之人均不致有所懷疑，而得確信其為真實
    之程度者，始得據為有罪之認定，倘其證明尚未達到此一程
    度，而有合理之懷疑存在時，即無從為有罪之認定（最高法
    院76年度台上字第4986號判例意旨參照）。
三、程序方面：
    經查自訴人甲○○○於民國（下同）91年8月16日提起本件
    自訴後，業於92年4月1日死亡，有死亡證明書影本一份可稽
    （本院卷第50頁），嗣由自訴人之直系血親卑親屬乙○○承
    受本件自訴，合先敘明。
四、實體方面：
  (一)按刑法第169條第1項誣告罪之成立，須以被誣告人因虛偽之
    申告，而有受刑事追訴之危險為其要件，若無此危險或以不
    能構成犯罪之事實誣告人者，雖意在使人受刑事處分，亦不
    能成立犯罪（最高法院93年度台上字第1990號判決意旨參照
    ）。又若就客觀存在的犯罪事實，向該管公務員提出申告者
    ，自無構成誣告罪之餘地。此外如所申告之罪名與他人事實
    上所犯的罪名有不符，但因非虛構犯罪事實，自不成立誣告
    罪（最高法院22年上字第575號判例意旨參照）。
  (二)兩造不爭執之事實：
    1.被告與自訴人甲○○○於89年6月15日訂有約定書一份，
      載明：「立約定書人丙○○，茲承乙○○之介紹經理涵碧
      莊旅社，經理期間當守法經營妥善管理所有設備生財器具
      及按期繳納營業稅捐、電話、水電費。如有發生違法、延
      誤情事，受有關機關取締、受處分時，皆由經理人負全責
      無誤。恐口說無憑，特立此約為據。此約定自89年07月05
      日至94年07日05日止，計5年止。備註：涵碧莊負責人與
      土地持有人不得在任期內解僱丙○○，如予期內解僱，願
      負硬體設備、生財器具與裝潢等損失任期內10％調昇上限
      」（本院卷第22頁）。
    2.被告於89年6月15日締約當日給付所謂「保證金」新台幣
      （下同）20萬元予自訴人，有收據影本一份可按（本院卷
      第23頁）。此外被告並自89年8月3日起至90年5月4日止，
      每月給付自訴人20萬元，有郵政國內匯款執據影本四份（
      本院卷第24-25頁）、郵政國內匯款單影本7紙在卷可按（
      本院卷第109-115頁）。
    3.自訴人於90年6月29日，終止兩造間之法律關係，為兩造
      所不爭執。
    4.被告於90年7月31日對自訴人甲○○○及案外人李啟明、
      乙○○、李錦堂提出刑事告訴，主張渠等明知與被告間係
      房屋租賃之法律關係，竟共同基於犯意聯絡，以不實之僱
      傭約定書騙使被告簽字，使被告陷於錯誤交付押租金，並
      對本案房屋花費金錢裝璜及購買設備，而彼等卻在租期未
      屆至前，藉口終止契約，並夥同李錦堂及不詳姓名者5人
      ，以強制力強將被告驅離，而強占租賃房屋及侵占屋內屬
      於被告之營業器具、押租金及業績等財物，因此指訴自訴
      人等人觸犯刑法第339條第1、2項詐欺罪、第335條第1項
      侵占罪，有告訴狀影本一份可按（本院卷第61-65頁）。
  (三)被告並未誣告自訴人詐欺、侵占：
    1.經查兩造既立有前揭約定書，且被告自89年8月3日起至90
      年5月4日止，每月匯款20萬元予自訴人甲○○○，已如前
      述；被告並於郵政國內匯款單上註明「涵碧莊房租」等字
      樣，有該等匯款單影本7紙可按（本院卷第109-115頁）。
      從而前揭約定書雖未載明兩造間之法律關係究竟為租賃關
      係或僱傭關係，惟查被告既按月給付所謂「租金」予自訴
      人，足證被告主觀上確實認為兩造間所締結者為房屋租賃
      關係。否則被告如認為兩造間為僱傭關係，理應由僱用人
      即自訴人按約定期限給付勞務報酬予受僱人即被告始是，
      豈有由被告給付自訴人之理？且被告豈有於匯款單上註明
      「涵碧莊房租」之理？是被告此部分所辯，尚非全不可採
      。
    2.次查被告主觀上既然認為，兩造間所締結者為房屋租賃關
      係，則被告主張自訴人以不實之僱傭約定書騙使被告簽字
      ，使被告陷於錯誤交付押租金，並對本案房屋花費金錢裝
      璜及購買設備，因而向檢察官申告自訴人涉嫌詐欺，則其
      申告內容顯然並非虛構事實，且並非出於故意而憑空捏造
      。從而被告此部分告訴行為，並不構成誣告。
    3.又查被告主觀上既以為向自訴人承租系爭房屋以經營「涵
      碧莊」旅社，則被告投入鉅資裝潢及購買設備，當然認為
      由被告取得該等設備之所有權。而自訴人確有於契約屆至
      前，主張被告違約，將被告趨離，而取得被告設備之行為
      ，故被告主張自訴人在租期未屆至前，藉口終止契約，並
      夥同李錦堂及不詳姓名者5人，以強制力強將被告驅離，
      而強占租賃房屋及侵占屋內屬於被告之營業器具、押租金
      及業績等財物，因而向檢察官申告自訴人涉嫌侵占，顯然
      並非故意虛構申告內容而憑空捏造。是被告此部分告訴行
      為，並不構成誣告。
  (四)被告並未誣告自訴人背信：
    1.經查被告確實於90年06月30日警訊時稱：「我要對甲○○○提出妨害自由（強制）、背信告訴」，有警訊筆錄影本
      一份可稽（本院卷第143頁反面）；且證人丁○○警員亦
      到庭證稱：90年06月30日製作被告之警訊筆錄，當時是根
      據被告陳述而記載（本院卷第160頁）。此外自訴人所收
      受之90年9月19日台北縣政府警察局新店分局通知書，其
      案由欄亦載明「妨害自由、背信案件」，有通知書影本一
      份可證（本院卷第82頁）。
    2.惟查被告於本院審理中一再陳稱：並未告訴自訴人背信，
      亦不知道為何分局通知書案由欄記載「背信」；嗣後則稱
      ：因為自訴人說要給伊使用五年，但是不到一年的時間，
      自訴人就叫伊還給她，所以伊當時提到背信，可能是伊覺
      得自訴人不守信用，沒有根據合約履行（本院卷第75、95
      、96、161、163頁）。次查被告於90年10月11日警訊時，
      自始至終均未提及自訴人背信，亦有警訊筆錄影本可按（
      本院卷第144-146頁）。足證被告實為不諳法律，以致於
      所申告之罪名，與被告主觀上認為自訴人所犯罪名不符，
      但並非故意虛構事實。次查背信罪之構成要件事實，以「
      為他人處理事務」為前提要件，然查被告主觀上既認定兩
      造間為租賃關係，並未捏造有「為自訴人處理事務之委任
      關係」事實，從而縱依被告申告之犯罪事實，自訴人亦無
      成立背信罪之可能。是被告此部分告訴行為，並不構成誣
      告。
  (五)綜上所述，被告主觀上既然認為，兩造間所締結者為房屋租
    賃關係，而向檢察官申告自訴人涉嫌詐欺、侵占，顯然並非
    虛構事實，亦無故意憑空捏造申告內容可言。至於被告申告
    自訴人涉嫌背信部分，顯然為被告不諳法律所致，且依被告
    申告之犯罪事實，自訴人亦無成立背信罪之可能。此外查無
    其他證據足認被告有何之犯行，則揆諸前開說明，應認不能
    證明被告犯罪，依法應諭知無罪之判決。
五、應適用之法律：
    依刑事訴訟法第343條、第332條、第301條第1項，判決如主
    文。
中　　華　　民　　國　  94　　年　　 6　　月  　15    日
                  刑事第三庭  審判長法  官  劉慧芬
                                    法  官  歐陽漢菁
                                    法  官  邱  琦
以上正本證明與原本無異。
如不服本判決，應於判決送達後10日內，向本院提出上訴狀。
                                    書記官  林素霜
中　　華　　民　　國　　94　　年　　6 　　月　　17　　日
附件：
為對被告丙○○，提起刑法第169條第一項誣告罪之自訴事：
  被告的犯罪事實與證據
    因被告無端具狀向台北縣新店分局刑事組誣指自訴人觸犯背
    信等罪，該案現正由台北地方法院檢察署陳清茂檢察官偵辦
    中（該署91年度偵字第7208號）,，觀諸刑法第342條第1 項
    所定「為他人處理事務，意圖自己或他人之不法利益，或損
    害本人之利益，而為違背其任務之行為，致生損害於本人之
    財產或其他利益者，處五年以下有期徒刑、拘役或科或併科
    1000元以下罰金」的背信罪，可知背信罪的行為主體係以「
    為他人處理事務之人」為限：
  (一)就被告之自白－虛構的兩造間租賃關係而言：
    位於台北縣新店市○○路6號的涵碧莊旅社，如證物1 所示，
    其房屋與土地係李錦堂、李錦興（移民美國），李錦禧（移
    民日本）及乙○○四兄弟所有，而非上開四人之父母即李啟
    銘與自訴人甲○○○夫妻二人所有。惟上開四人與被告林女
    之間，並無任何形式的租賃關係，更無其他任何證據足資證
    明上開四人曾與被告約定將上揭房屋租與被告使用收益而由
    被告支付租金（40年台上字第304 號判例參照），足見上開
    四人即涵碧莊旅社土地及房屋的所有權人與被告之間，根本
    無民法上任何形式的租賃關係，更遑論非上開房屋和土地所
    有權人的自訴人甲○○○和李啟銘夫妻二人，是而足證被告
    於證物2 第2 頁的自白：「於89年06月間向被告李啟明（銘
    ）、甲○○○夫妻承租台北縣新店市○○路6 號房屋經營涵
    碧莊旅社…」等語，確是被告的設詞造語，故認此乃被告林
    女所虛構的其與自訴人甲○○○間的租賃關係，應無不可。
    然而，稱租賃者，謂當事人約定，一方以物租與他方使用收
    益，他方支付租金之契約，民法第421 條第1 項定有明文，
    亦即所謂租賃關係乃出租人與承租人闊的關係，並無「為他
    人處理事務之人」的存在，是而被告林女根據上揭虛構的兩
    造（被告與自訴人）間的租賃關係而對自訴人甲○○○所提
    起的背信罪的告訴，誠難謂非故意憑空捏造事實而為申告（
    明知所訴虛偽），因兩造間並不存在「為他人處理事務之人
    」其意圖自訴人受刑事處分，殊甚顯然，故揆諸最高法院20
    上字第717 號判例所揭「誣告罪之成立，以犯人明知所訴虛
    偽為構成要件」的要旨，足證以本罪繩之於被告林女應是法
    之必然。
  (二)就被告與自訴人間事實上存在的僱傭關係而言：
    觀諸證物3 的營利事業登記證，自訴人甲○○○乃涵碧莊旅
    社的獨資經營者（房屋由上開四個兒子無償提供），且明定
    「本證不得轉借他人使用」，該旅社自民國60年創立以來，
    迄今已三十餘載，在當地享有一定商譽，生意穩定，然因在
    台二子李錦堂與乙○○，各有事業，向來無意承繼該旅社之
    經管，近年自訴人甲○○○年老氣衰，又有病在身，體力不
    堪負荷，近經榮總檢查證實已罹末期胃癌（證物4 ），遂在
    四子乙○○的介紹之下，聘任被告林女為該旅社經理人（證
    物5），故證物6的約定書所載：「立約定書人丙○○茲承乙○○之介紹經理涵碧莊旅社，經理期間當守法經管妥善管理
    所有設備生財器具…如有發生違法，延誤情事有關機關取締
    ，受處分時皆由經理人負全責無誤…此約定自89年07月05日
    94年07月04日止計5年止」，實已足證自訴人甲○○○與被
    告林女之間，僅有僱傭關係而無任何形式租賃關係，另外，
    自訴人甲○○○為恐被告離職時，尚有應付未付的維修、更
    換設備和營運費用，而向被告索取20萬元經理保證金（證物
    7），就此收據所載：「茲收到新台幣20萬元整，係是經理
    涵碧莊旅社保證金於離職時，無息退還」觀之，自訴人甲○○○與被告林女之間，亦確無租賃關係而只有僱庸關係，其
    理由是，若被告果真是承租人，自然不存在「離職」與否的
    問題。
    事實上，自訴人甲○○○因體弱多病，無力與被告（僱傭經
    理人）每日或每月就收支進行細目結算，未免繁瑣，故事先
    與被告口頭約定（意思表示一致），由其從每月營業額扣除
    繳交20萬元給自訴人甲○○○充作經營者資本利得（證物8
    ）及其他不可或缺的稅金、設備、生財器具的維修更換和營
    運費用外，其餘額則供作被告林女擔任經理人的勞務報酬，
    如證物8 所示，被告每月匯款20萬元（經營者資本利得）給
    自訴人甲○○○，便足證以上所言不虛。
    被告係因違法行為不聽勸止而遭解除經理人職務。身為涵碧
    莊旅社經理人的被告，在其受僱期間，竟違法在該旅社逃生
    道上增建廁所（證物9 ），更在未申請執照的情況下，在該
    旅社的空地違法增建雨棚及咖啡餐廳設備（證物10），關於
    上述，自訴人甲○○○於90年05月31日發出律師函（證物11
    ）要求被告「於文到七日內，拆除雨棚、禁止經營咖啡餐飲
    ，廁所及拆除阻塞逃生通道之設施，逾期未予理會，甲○○○即終止與台端之聘僱契約，不另為終止契約之意思表示」
    ，惟在未申請增加營業項目的情況下，被告於90年06月05日
    的回函（證物12）竟謂「近來生意不甚理想，經仔細構思，
    詳細評估，認為在賓館內附加咖啡餐飲，會增加賓館的價值
    ，吸引旅客上門」其未經許可便將旅社擅稱為賓館的不法行
    為，令人無法接受，但是上揭違章增建的雨棚及咖啡餐飲設
    備，已接獲台北縣政府工務局違章建築拆除通知單（證物13
    ），則是不爭的事實。
    由於前述可歸責於被告的重大違法事由，在被告（僱傭經理
    人）的任期內將其解聘，依民法第489條第1項：「當事人之
    一方，遇有重大事由，其僱傭契約，縱定有期限，仍得於期
    限屆滿前終止之。」的規定，應係於法有據，被告因遭解聘
    而心生不滿，遂誣指自訴人甲○○○背信，惟如前所述，被
    告與自訴人間僅存在僱傭關係，況民法第482條明定「稱僱
    傭者，謂當事人約定，一方於一定或不定之期限內為他方服
    勞務，他方付報酬之契約。」由之，足見兩造間只有受僱人
    與僱用人的關係而被告係「為他人（自訴人甲○○○）處理
    事務之人」（僱傭經理人），自訴人甲○○○既是身為該旅
    社獨資經營者的僱用人而非為被告處理事務之人，則身為受
    僱人的被告對自訴人（僱用人）所提起的背信之告訴，當然
    是被告明知所訴虛偽而蓄意鳩占雀巢反勞方為資方意圖自訴
    人受刑事處分的虛偽申告，是而不能不謂被告該當本罪之適
    用。
